【裁判字號】    92,交聲,83
【裁判日期】    920609
【裁判案由】    違反道路交通管理處罰條例聲明異議
【裁判全文】
臺灣基隆地方法院刑事裁定                          九十二年度交聲字第八三號
    原處分機關  交通部公路總局臺北區監理所基隆監理站
    異  議  人
    即受處分人  甲○○
右列受處分人因違反道路交通管理處罰條例案件，對於交通部公路總局臺北區監理所
基隆監理站於中華民國九十二年四月十五日所為之裁決（原處分案號：基監字第裁四
二--Ｚ00000000號）聲明異議，本院裁定如左：
    主      文
原處分撤銷。
甲○○不罰。
    理      由
一、原處分意旨略以：異議人即受處分人甲○○（下稱異議人）所有之車號Ｑ六--二
    四○一號自用小客車於民國九十一年十一月十七日凌晨零時四十五分許，在國道
    一號高速公路北向二二二公里七百公尺處，被警以公警局交字第Ｚ000000
    00號通知單舉發：一、行速一一三公里限速一○○公里超速一三公里，二、不
    遵守管制規定拒絕稽查受檢，爰依道路交通管理處罰條例第三十三條第一項之規
    定，裁處異議人罰鍰新臺幣（下同）六千元，並記違規紀錄二次。
二、聲明異議意旨略以：前開車輛雖登記為異議人甲○○所有，但當時之實際駕駛人
    為其配偶李湘隆，當時李湘隆並未超速，亦未見有警車攔檢，異議人對於前開裁
    決自難甘服，爰依法請求撤銷原處分等語。
三、按「汽車行駛於高速公路或設站管制之道路，而不遵管制之規定者，處汽車駕駛
    人新臺幣三千元以上六千元以下罰鍰。」道路交通管理處罰條例第三十三條第一
    項定有明文，該法條明白規定以「汽車駕駛人」為處罰對象，並無汽車駕駛人不
    明時例外處罰「汽車所有人」之規定，此乃因汽車駕駛人始為交通違規事件之違
    規行為人，汽車所有人就汽車駕駛人之交通違規事件若無可歸責之情事，則本於
    行為人應對其行為負責之原理原則，違規處罰自不應擴及於並無違規事實之汽車
    所有人，如此始符交通立法確保行車安全之本旨，合先敘明。
四、經查：前開自用小客車雖登記為異議人甲○○所有，然該車遭舉發時之實際駕駛
    人為其配偶李湘隆之事實，業經證人李湘隆到庭自認明確（詳見本院九十二年六
    月五日訊問筆錄），並經現場查獲違規事實之員警邱琪芳（國道公路警察局第三
    警察隊員警）到庭證述屬實，堪信異議人此項辯解為真實。原處分機關雖依違反
    道路交通管理事件統一裁罰基準及處理細則第十一條第一項第三款「逕行舉發者
    ，應按已查明之資料填註車牌號碼、車輛種類、車主姓名或地址，並於通知單上
    方空白處加註逕行舉發之文字後，由舉發機關送達被通知人。」、第二十四條「
    逕行舉發違反道路交通管理事件，經汽車所有人依通知單之應到案日期前到案，
    並告知違規駕駛人姓名、身分證統一編號及住址者，處罰機關應即另行通知違規
    駕駛人到案依法處理；逾應到案日期，處罰機關應依本條例第十五條第三項規定
    處罰該汽車所有人。」之規定，處罰汽車所有人即本件異議人，惟按違反道路交
    通管理事件統一裁罰基準及處理細則係依據道路交通管理處罰條例第九十二條第
    三項之授權，由交通部會同內政部定之（意即「道路交通管理處罰條例」為授權
    母法，「違反道路交通管理事件統一裁罰基準及處理細則」為經授權制定之子法
    ），故違反道路交通管理事件統一裁罰基準及處理細則所規定之法文要件，依法
    不得逾越母法即道路交通管理處罰條例之規定，亦即違反道路交通管理事件統一
    裁罰基準及處理細則不得自行創設較道路交通管理處罰條例所規定更不利於當事
    人之構成要件，否則即有子法規定逾越母法規定之違法無效情事。違反道路交通
    管理事件統一裁罰基準及處理細則第二十四條之所以規定汽車所有人未於應到案
    日期前告知違規駕駛人姓名、身分證統一編號或住址時，處罰機關應處罰該汽車
    所有人，立論點在於避免汽車所有人未能按時配合提供實際汽車駕駛人之資料俾
    供處罰機關進行處罰時，處罰機關於程序上即無從處理該案件而生行政窒礙難行
    之流弊，故規定於此情況下得直接以汽車所有人為處罰對象。斯時，若汽車所有
    人甘服該處罰，案件因此確定，若汽車所有人不服該處罰，並進而提供實際汽車
    駕駛人之資料，則處罰機關依道路交通管理處罰條例第五十三條之規定，仍應查
    明「汽車駕駛人」究為何人而依法處罰之，非謂汽車所有人只要逾期未提供汽車
    駕駛人之資料，則道路交通管理處罰條例第三十三條第一項之規定即因違反道路
    交通管理事件統一裁罰基準及處理細則第二十四條之規定擴及處罰汽車所有人。
    從而，本件汽車駕駛人既非異議人，原處分機關遽以無違規情事之汽車所有人為
    裁罰對象，進而爰引道路交通管理處罰條例第三十三條第一項之規定裁處異議人
    罰鍰六千元，並記違規紀錄二次，即難認為允洽，故本件異議針對異議人非實際
    汽車駕駛人部分為有理由，原處分即應予撤銷，另由本院為異議人不罰之諭知。
    至於異議人之配偶李湘隆有無違反交通法規情事，應由原處分機關另為妥適之調
    查與處理，併此說明。
五、據上論斷，應依道路交通案件處理辦法第二十條，裁定如主文。
中      華      民      國    九十二    年      六      月      九      日
                                    臺灣基隆地方法院交通法庭
                                        法    官  蔡  佳  玲
右正本證明與原本無異。
對於本件裁定如有不服，應於收受送達後五日內，向本院提出抗告書狀，敘述抗告之
理由，抗告於臺灣高等法院。
                                        書 記 官  劉  珍  珍
中      華      民      國    九十二    年      六      月      九      日


司法院資訊處製作；財團法人民間司法改革基金會備份。
